臺灣高等法院民事判決　九十三年度上易字第四二三號
　　上　訴　人　甲○○
　　訴訟代理人　張景豐律師
　　被　上訴人　乙○○○
　　訴訟代理人　陳正旻律師
右當事人間債務人異議之訴等事件，上訴人對於民國九十三年三月八日臺灣板橋地方
法院九十二年度訴字第一五五八號第一審判決提起上訴，本院於九十三年十月二十日
言詞辯論終結，判決如左：
    主    文
原判決廢棄。
被上訴人在第一審之訴駁回。
第一、二審訴訟費用由被上訴人負擔。
    事實及理由
一、被上訴人起訴主張：伊之夫李一達生前向訴外人施張素鶯借款新台幣（下同）一
    百五十萬元，並應其要求，以其坐落台北縣新莊市○○段三○六地號，所有權範
    圍二分之一之土地，以及地上建物即同段三三三建號，門牌號碼新莊市○○路四
    一八巷十四號之房屋（下稱系爭不動產），先後設定最高限額各為一百八十萬元
    之抵押權予上訴人（台北縣新莊地政事務所登記字號八十五年莊登字第○一九○
    三四號，下稱系爭抵押權）及一百二十萬元之抵押權予施張素鶯，雖共有二順位
    抵押權，惟所擔保之債權同一，故上訴人實非李一達之債權人。嗣李一達為償還
    前開借款，曾於八十六年八月六日匯款一百五十萬元至施張素鶯之夫施陸融於板
    橋信用合作社之帳戶（帳號：000000000000）。李一達死後，伊概括繼受前開債
    務，為償還該筆債務，遂請葉汶玲以其名義匯款三十萬元予施張素鶯指定之人石
    秀英，至此，伊對於施張素鶯之借款債務已清償完畢，而擔保債權之前述抵押權
    亦應失所附麗，且其最高限額抵押權存續期間亦均已屆滿，並無被擔保債權，抵
    押權自應同歸於消滅，爰請求確認系爭抵押權不存在，並請求上訴人塗銷系爭抵
    押權登記。復因上訴人業已聲請原法院以九十二年度執字第一○七四一號強制執
    行事件拍賣伊所有之前開土地，伊自得依強制執行法第十四條規定，請求撤銷上
    開強制執行程序。原審判決被上訴人全部勝訴，被上訴人於本院求為駁回上訴之
    判決。
二、上訴人則以：李一達曾先後於八十五年三月間、同年五月間，向施張素鶯借款各
    一百五十萬元、一百萬元，並均約定利息為每月二分計付，且以系爭不動產，先
    後設定最高限額各為一百八十萬元、一百二十萬元之抵押權予伊及施張素鶯，因
    該一百五十萬元係施張素鶯向伊借調，故指定設定第一順位抵押權予伊，並約定
    屆期未受償時，施張素鶯應交付李一達所簽本票予伊實行抵押權，嗣屆期果未受
    償，伊乃受讓前開本票債權。伊雖於到期日後受讓本票，惟期後背書亦有權利移
    轉之效力及資格授與之效力，僅期前背書已被切斷之抗辯，則仍得對抗期後之被
    背書人，故伊確實已取得票據債權，而非只取得普通債權而已，則以票據債權聲
    請拍賣抵押物，並無不合。李一達於八十六年八月六日給付施女一百五十萬元，
    嗣被上訴人於八十九年十月十一日再給付施女三十萬元，固均屬事實，惟此二筆
    借款之利息以月息二分計算，迄八十六年八月六日止，一百五十萬元借款之利息
    共計五十萬元（自八十五年三月廿二日起算近十七個月，每月三萬元，合算約五
    十萬元），一百萬元借款之利息共計三十萬元（自八十五年五月四日起算十五個
    月，每月二萬元，合算三十萬元），是李某於八十六年八月六日所給付施女之一
    百五十萬元，經三方之合意，其中三十萬元係支付本件一百五十萬元借款之利息
    ，另一百二十萬元其中一百萬元則係清償一百萬元借款之本金，另二十萬元抵充
    利息，當時一百五十萬元借款之本金則尚未清償，嗣被上訴人與施女再就此一百
    五十萬元借款之利息部分合意，由被上訴人於八十九年十月十一日再給付三十萬
    元清償八十六年八月以後未付之利息，至一百五十萬元借款之本金則迄今分文未
    償，凡上情節，亦經施女於原審陳明在卷，復就李某於給付一百五十萬元時並未
    請求施女或上訴人返還本件本票及塗銷任何抵押權登記觀之甚明。雖被上訴人否
    認當時知悉第二順位抵押權之存在，惟李某於八十九年四月十九日去世後，被上
    訴人業於同年七月一日辦理系爭不動產繼承登記，參以上訴人聲請強制執行查封
    系爭不動產後，被上訴人曾拜託訴外人丁○○向施女請求不要查封拍賣系爭不動
    產並表示利息不要那麼多，此亦經證人丁○○於原審及本院供證在卷，足見被上
    訴人對李某向上訴人及施女借貸一百五十萬元及一百萬元二筆借款，且約定月息
    二分，並分別設定系爭第一順位抵押權及第二順位抵押權仍屬知情，益見被上訴
    人所稱伊再清償三十萬元，施女同意塗銷抵押權登記云云，應係指清償一百萬元
    借款及塗銷第二順位抵押權登記，與一百五十萬元借款及系爭抵押權無涉。退步
    言之，縱認施女與李某合意先清償一百萬元借款之本金之事實無法證明，惟伊主
    張李某於八十六年八月六日所給付施女之一百五十萬元，其中五十萬元係支付一
    百五十萬元借款之利息，另三十萬元則係支付一百萬元借款之利息，其餘七十萬
    元並不足完全清償任何一筆借款，嗣經被上訴人與施女合意，由被上訴人支付施
    之本金，施女則同意塗銷第二順位抵押權登記，被上訴人並未完全清償一百五十
    萬元借款之本金、利息及違約金，其主張債務業已清償並訴請確認系爭抵押權不
    存在，請求塗銷系爭抵押權登記，及撤銷強制執行程序，即屬無理由等語，資為
    抗辯，並於本院求為廢棄原判決並駁回被上訴人於第一審之訴之判決。
三、兩造不爭執部分：
（一）、被上訴人之夫李一達於生前曾向訴外人施張素鶯借款一百五十萬元，雙方曾
        就借貸契約約定每萬元每日以三十元計算違約金。李一達並簽發發票日為八
        十五年三月二十二日、到期日八十六年三月二十一日，面額一百五十萬元之
        本票一紙交付予施張素鶯。
（二）、李一達所有之系爭不動產先後於八十五年四月十九日、同年十二月九日設定
        最高限額各為一百八十萬元（第一順位）、一百二十萬元（第二順位）之抵
        押權予上訴人及施張素鶯，於設定登記時作為附件之設定契約書亦載明違約
        金以每萬元每日以三十元計算。另李一達又書立其他約定事項一份，記載「
        立抵押權設定契約人所提供之本抵押物擔保範圍包括債務人，擔保物提供人
        對抵押權人為擔保對抵押權人現在將來所負借款、票據、保證損害賠償等其
        他一切債務」，但該其他約定事項並未於設定登記時提出作為附件。
（三）、李一達於八十六年八月六日匯款一百五十萬元予施張素鶯之夫施陸融以為清
        償，而被上訴人繼承系爭不動產後，又於八十九年十月十一日以葉玟玲名義
        匯款三十萬元予施張素鶯指定之石秀英以為清償，後施張素鶯僅塗銷上開之
        第二順位抵押權登記。
（四）、八十六年三月二十一日上開本票到期後約二日，因李一達尚未清償借款，施
        張素鶯即將前述本票交付予上訴人，由上訴人行使抵押權。
四、所謂最高限額抵押契約，係指所有人提供抵押物，與債權人訂立在一定金額之限
    度內，擔保現在已發生及將來可能發生之債權之抵押權設定契約而言。而此種抵
    押權定有存續期間者，訂立契約之目的，顯在擔保存續期間內所發生之債權，凡
    在存續期間所發生之債權，皆為抵押權效力所及（最高法院六十六年度台上字第
    一○九七號判例參照）。本件抵押設定人李一達所書立，明確記載擔保範圍包括
    票據債權之其他約定事項，雖未於設定登記時提出作為附件，該其他約定事項所
    載不能認為當然為抵押權效力所及 (最高法院八十四年度台上字第一九六七號判
    例參照），惟設定契約書（已作為登記附件）則記明利息、遲延利息、債務清償
    日期均記載「依照各個債務契約所約定」（見本院卷第一○○、一○九頁），其
    意實係未限制債務契約之種類，凡在最高限額範圍內，均為抵押權擔保效力所及
    ，其設定仍屬有效。而本件依系爭不動產第一順位抵押權之他項權利證明書所載
    ，其存續期間為八十五年四月一日至八十六年三月三十一日，且兩造亦不爭執前
    開本票係於到期日，亦即八十五年三月二十一日之後二日，由施張素鶯移轉交付
    予抵押權人即上訴人甲○○，則上訴人取得票據債權顯係在最高限額抵押權之存
    續期間內。又前開本票雖係施張素鶯於到期日之後始交付予上訴人甲○○，惟縱
    係到期日後，票據如依背書或交付受讓，依票據法第四十一條但書之規定，亦只
    發生債務人得以對抗背書人之事由，轉而對抗被背書人之問題，非謂被背書人因
    此不得享有票據上權利 (最高法院五十二年台上字第九四九號判例參照）。因此
    ，上訴人甲○○縱係於到期日後始受讓該票據債權，只要係在最高限額抵押之存
    續期間內，其仍應取得為抵押權擔保效力所及之票據債權。
五、證人即代書丙○○於原審證稱：「我是代書，李一達向被告施張素鶯借款是我辦
    理的」，「第一次李一達跟被告施張素鶯到我的事務所，兩邊我之前都不認識，
    他們到我那裡說要辦理設定，說要辦設定要借款，說要借壹佰五十萬元，拿土地
    要抵押，起先借壹佰五十萬元，大約經過一、二個月左右，李一達及被告施張素
    鶯及其先生又一起來，說要再借壹佰萬元，說好像要投資什麼生意，我不記得了
    ，好像是作菸酒，三個月就可以回收，原來說不用設定，賺回來就可以還，叫我
    先寫本票，我是有提議設定比較好，他們說不用三個月就可以還錢了，後來經四
    、五個月到半年之間因為壹佰萬元沒有還，張小姐來找我，說我的朋友沒有還錢
    ，張小姐拜託我催款，我說這是你們的事情，張小姐說朋友不好意思催，後來我
    有替張小姐催款三、四次，之後李先生有拿資料來補設定，之前壹佰五十萬元是
    在我事務所交現金（一次交付），我有看他們在點錢，但是到底多少錢我不清楚
    ，第二次壹佰萬也是在我的事務所交錢的，到底是不是壹佰萬元我也不清楚，我
    只有看到他們點錢。」，「（第一次為何不是設定給施張素鶯？）我只有跟他們
    說要設定給何人請他們提供出來，他們是說被告甲○○好像是他們的親戚，聽說
    錢好像是從被告甲○○那裡經手的，…」，「（本票是何人開立？）是李一達本
    人簽發本票的，二次都是在我事務所開立的，因為他們都是朋友我有印象。」，
    「（徵詢證人第二筆借款，李一達有無當場書寫設定抵押文件？）當場在我事務
    所寫的，李一達同意設定。」，「那是之後補提出來的，當初好像是約定三個月
    還錢，後來大約隔了半年才補設定的。當初借款時我有建議要設定，但是他們有
    說要設定，後來因為說是好朋友，所以當時並沒有寫設定，只有開本票，後來說
    要設定才拿資料來寫的。」，（徵詢證人領款收據，是否在你事務所寫的？）是
    的，是在我事務所簽的，我有看到李一達簽的。」等語（見原審卷二第一一三至
    一一八頁筆錄），復於本院除證稱原審證述筆錄為真實外，並證稱：「他們到我
    事務所，在我辦公室現場他們有討論二筆借款之利息，但我不記得他們利息約定
    多少，只聽到他們有談到要給利息，但多少不記得。」（見本院卷第九十一頁）
    ，另證人即李一達友人丁○○於原審證稱：「（徵詢證人李一達跟被告施張素鶯
    是否都認識？）李一達我比較熟」，「（李一達跟被告施張素鶯借錢的經過是否
    清楚？）我沒有現場看到，但李一達常去找我有跟我講，我是聽他說第一次是借
    壹佰五十萬元，後來要借第二次的時候距離沒有很長…他借這筆錢是因為他在公
    賣局退休前，他認為菸酒會漲價，想要借錢買來囤積，我那時有問他要採購的話
    ，我問他要多少錢，他說要七、八十萬元，我說我這邊沒有錢，他說他已經跟被
    告施張素鶯借了壹佰五十萬元，想要繼續跟他借錢，壹佰萬元我知道他是分二次
    借的，有一次他跟我說他只借到五十萬，還差二、三十萬元，我說我這邊還是沒
    有辦法，他之後又借到這筆五十萬元的時候，他有跟我講，我也知道壹佰五十萬
    元是被告施張素鶯跟別人借的，之後的壹佰萬元是被告施張素鶯自己拿錢給他的
    。」，「李一達說要給人家會錢（指跟施女借一百五十萬元部分）」，「我在台
    北做生意，李一達太太約在半年前來店裡找我，跟我說他們家被查封，叫我去找
    被告看是否可以拜託不要賣他們的房子，他是有拜託去跟對方講不要強制執行，
    利息不要這麼多，到底欠多少錢是沒有講」等語（見原審卷二第九二九四頁），
    復於本院證稱：「（李一達向張素鶯借款知道嗎？）知道，有三筆借款，第一筆
    一百五十萬，第二筆一百萬分二次借。」，「…李一達本人在土城高速公路橋下
    跟我說他借款利息二分」，「二筆都有約定利息二分」，「第一次一百五十萬元
    是張素鶯先向別人調的款借給李一達，…」，「（李一達向張素鶯借一百萬有說
    他的用途否？）李一達跟我說要購買菸酒存放，我當時有問嫂子是否知道，李一
    達說知道，…」等語（見本院卷第七六至七八頁）。並有李一達簽發之一百五十
    萬元本票乙紙、五十萬元本票二紙、李一達所立一百萬元領款收據及切結書各乙
    紙等影本可稽（見原審卷二第十五、十七、十八、七二頁），被上訴人於原審對
    於領款收據上李某之簽名真正亦不爭執（見原審卷二第三五頁筆錄）。以李一達
    係高中畢業之學歷，又在菸酒公賣局任職後退休，見多識廣，苟非確有上開二次
    各一百五十萬、一百萬元借款，何以開立三紙本票，並先後設定最高限額一百八
    十萬元、一百二十萬元之抵押權？如其僅為第一筆一百五十萬元借款，為何其於
    八十六年八月六日匯款一百五十萬元予施張素鶯之夫施陸融後，施張素鶯塗銷者
    卻是第二順位最高限額一百二十萬元之抵押權，而非第一順位最高限額一百八十
    萬元之抵押權，而其竟未異議，亦未要求返還一百五十萬元之本票？又衡諸民間
    金錢借貸常情，除親人間之借貸或其他特殊情形外，通常均有收取利息之約定，
    本件李一達與施張素鶯、其夫施陸融及上訴人之間並無親情或其他特殊情形，衡
    諸常情應會有收取利息之約定，且本件二件抵押權設定契約書上之利息欄均記載
    「依照各個債務契約所約定之利率計算」（見本院卷第一○○、一○九頁），並
    非記載無利息約定。雖本件借貸有違約金之約定（見同上卷、頁），惟違約金約
    定與利息約定之目的不同，違約金之目的在使債務人按期清償，否則即須支付違
    約金，債務人如按期清償則不須支付違約金，而利息約定則是債務人於借貸期間
    使用借貸金錢之代價，故並非有違約金約定，即無約定利息之必要。足見證人丙
    ○○、丁○○證稱李一達確向施張素鶯二次借款各一百五十萬元、一百萬元，及
    二次借款之利息均為月息二分等情，核與前揭證據及社會常情相符，應屬實情，
    堪信上訴人之抗辯為真實。
六、依前述，李一達同時對施張素鶯積欠二筆本金分別為一百五十萬元，及一百萬元
    之借款債務，而其中就施張素鶯本人而言，僅第二筆一百萬元之債務設定有抵押
    權為擔保，至於施張素鶯就第一筆之一百五十萬元借款，則其自己並無抵押權（
    第一順位抵押權人為上訴人），即為無擔保之借款。李一達於八十六年八月六日
    匯款一百五十萬元時，該二筆借款均已屆清償期，則李一達既對施張素鶯負有二
    宗同種之債務，施張素鶯固於原審證稱李一達匯款係合意清償一百萬元借款，其
    並已塗銷二順位抵押權登記云云，惟為被上訴人所否認，施女與上訴人並未舉證
    以實其說，自不足採信，是兩造均不能證明李一達於匯款清償時，曾為抵充何筆
    債務之指定，且借貸雙方於借貸時亦無抵充之約定，施張素鶯固自行決定先予抵
    充第二筆一百萬元之債務，並塗銷第二順位抵押權，惟清償抵充之指定權並非債
    權人，於清償人未為指定時，即應依民法第三百二十二條規定之法定順序抵充，
    債權人本不得任意充償某筆債務（最高法院四十四年度台上字第九二三號判例參
    照），因此，雖債權人施張素鶯之前開自行抵充，仍不影響法定抵充之結果。惟
    依民法第三百二十三條規定：「清償人所提出之給付，應先抵充費用，次充利息
    ，次充原本。其依前二條之規定抵充債務者，亦同。」即債務人所負數宗債務，
    若均附有費用或利息，除依抵充契約約定其應抵充之債務外，雖依同法第三百二
    十一條及第三百二十三條之規定定其應抵充之債務，惟仍應依費用、利息及原本
    之順序抵充之，因此，本件二筆本金債務均有利息，李一達於八十六年八月六日
    清償一百五十萬元，自應先抵充二筆借款之利息，有餘額再依同法第三百二十三
    條第二款規定抵充無擔保之一百五十萬元借款本金（孫森焱氏著債編總論下冊第
    一０五六頁參照）。李一達於八十六年八月六日清償時，二筆借款之利息約各為
    四十二萬五千元（17/12X20%X 0000000）、二十五萬元（15/12X20%X 0000000）
    （約定利息超過年息百分之二十部分無請求權，不得列入抵充，最高法院四十一
    年度台上字第八○七號判例參照），先抵充上開利息後，餘額約為八十二萬五千
    元，再抵充一百五十萬元借款原本，尚有六十七萬五千元原本未清償。俟被上訴
    人於八十九年十月十一日再清償三十萬元，縱依其主張稱不知有第二筆一百萬元
    借款，而可認為其意係指定抵充第一筆一百五十萬元借款債務，惟仍不足以先抵
    充利息約四十二萬七千五百元（38/12X20%X675000），遑論再抵充剩餘本金。
七、綜上所述，該第一筆一百五十萬元借款之本金、利息、違約金既尚未全數清償，
    上訴人取得之票據債權於尚未清償之範圍內仍然存在，則被上訴人訴請確認擔保
    該筆借款之一百八十萬元最高限額抵押權登記之抵押權不存在，上訴人應塗銷該
    抵押權登記，及撤銷原法院九十二年度執字第一○七四一號拍賣抵押物強制執行
    事件所為強制執行程序，自不應准許。原審誤為被上訴人勝訴之判決，尚有未洽
    ，上訴意旨指摘原判決不當，求予廢棄改判，為有理由，應由本院將原判決廢棄
    ，改判駁回被上訴人在原審之訴。
八、本件事證已臻明確，兩造其餘攻擊防禦方法及被上訴人認為違約金約定夠高請求
    予以酌減之主張，核均不影響判決結果，茲不予一一論列，附此敘明。
九、結論：本件上訴為有理由，爰依法判決如主文。
中　　　華　　　民　　　國　　九十三　　年　　 十一 　　月　　　三      日
                                  民事第十四庭
                                      審判長法  官  　張  宗  權
                                            法　官    蕭  艿  菁
                                            法  官    陳  忠  行
正本係照原本作成。
不得上訴。
中　　　華　　　民　　　國　　九十三　　年　　 十一 　　月　　　五　　　日
　　　　　　　　　　　　　　　　　　　　　　書記官    明  祖  星
